臺灣高等法院臺中分院刑事判決　　　100年度選上訴字第319號
上　訴　人　臺灣彰化地方法院檢察署檢察官
被　　　告　賴聰榮
選任辯護人　楊振芳律師
上列上訴人因被告違反公職人員選舉罷免法案件，不服臺灣彰化
地方法院99年度選訴字第45號中華民國99年12月31日第一審判決
（起訴案號：臺灣彰化地方法院檢察署99年度選偵字第113號）
，提起上訴，本院判決如下：
    主  文
上訴駁回。
    理  由
一、本件公訴意旨略以：被告賴聰榮係民國99年6月12日所舉行
    之彰化縣大村鄉福興村第19屆村長選舉登記第1號之候選人
    ，賴建名（所涉投票受賄罪嫌部分，由檢察官另為緩起訴處
    分）設藉在彰化縣大村鄉○○村○○路76巷2弄9號，為前開
    選舉具有投票權之人，被告賴聰榮為使自己能順利當選，竟
    基於對有投票權之人期約、交付賄賂之犯意，於99年6月7日
    或8日之某日下午4至5時許，在賴建名上址住處旁之OK便利
    商店門口，先詢問賴建名家中有幾票，賴建名答稱4票，被
    告賴聰榮隨即交付新臺幣（下同）2千元予賴建名，囑賴建
    名於此次福興村村長選舉時，全家投票支持被告賴聰榮，因
    認被告賴聰榮涉有公職人員舉選罷免法第99條第1項之對於
    有投票權之人交付賄賂，而約其投票權為一定行使之罪嫌。
二、訊據被告否認涉有對賴建名交付賄賂，而約其投票權為一定
    行使之罪嫌，辯稱：賴建名先前曾在伊競選總幫忙打雜，幫
    忙拉票，為伊之支持者，係屬伊之鐵票，伊實無向其買票之
    必要與可能，因賴建名為鄉下人，突遭警方及檢察官訊問下
    ，心裡緊張，惶恐，懼於警察及檢察官之官威，揣度檢、警
    之意思或避免不配合而遭羈押而為迎合之供述，前後不一出
    入甚大，並不實在等語。
三、經查賴建名於偵查中結證稱：於99年6月7、8日下午4、5點
    ，我到我家附近的OK便利商店買東西，遇到賴聰榮，他說他
    要選福興村的村長，他在便利商店的外面，問我家中有幾票
    ，我說有4票，他就拿2千元給我，並跟我說要支持他。」等
    語（參偵卷第35頁），並有賴建名交出扣案之2千元可資佐
    證，按賴建名與被告並無怨仇，無誣陷被告之必要，其上開
    證詞堪予採信，足證被告賴聰榮有於上開時日問賴建名家中
    有幾票，賴建名回答後，賴聰榮有拿2千元給我，並要賴建
    名支持伊。
四、惟按公職人員選舉罷免法第九十條之一第一項之賄選罪係以
    對於有投票權之人，行求期約或交付賄賂或其他不正利益，
    而約其不行使投票權或為一定之行使為構成要件。亦即須視
    行為人主觀上是否具有行賄之犯意，而約使有投票權人為投
    票權一定之行使或不行使；客觀上行為人所行求期約或交付
    之賄賂或不正利益是否可認係約使投票權人為投票權之一定
    行使或不行使之對價；以及所行求、期約、交付之對象是否
    為有投票權人而定。上開對價關係，在於行賄者之一方，係
    認知其所行求、期約或交付之意思表示，乃為約使有投票權
    人為投票權一定之行使或不行使；在受賄者之一方，亦應認
    知行賄者對其所行求、期約或交付之意思表示，乃為約使其
    為投票權一定之行使或不行使。且對有投票權人交付之財物
    或不正利益，並不以金錢之多寡為絕對標準，而應綜合社會
    價值觀念、授受雙方之認知及其他客觀情事而為判斷（最高
    法院92年台上字第893號判例參照）。次按一般賄選態樣，
    乃由行賄者先製作選區選舉人名單，並將賄選連同名單交由
    樁腳，其後再由樁腳按名單前往選舉人住處發放賄款執行賄
    選，鮮有由侯選人自己發放賄款而自曝賄選之情，本件並未
    查獲任何選舉人名單，又未查獲任何樁腳，已與常情不相符
    合，又賴建名於原審審理中證稱：被告是我同宗族遠親的叔
    叔．．．那半個月我在他競選總部幫忙，我當時一天都在他
    那邊幫忙兩、三個小時。都是純粹義務性幫忙等語，足證賴
    建名為被告賴聰榮之忠心支持者，係賴聰榮之鐵票，被告辯
    稱伊無向賴建名買票之必要與可能，與實情相符，尚非不可
    採。又證人賴建名於偵查中證稱：但我不清楚該2千元是要
    向我買票的錢還是要給我幫忙他的錢等語（見偵查卷第52頁
    ）。於審理中證稱：我想是我在總部幫忙的時候，可能他放
    了兩千元在我口袋，要讓我去買吃喝的東西。我想那兩千元
    是他要給我，當作那半個月我在他競選總部幫忙的錢，我當
    時一天都在他那邊幫忙兩、三個小時。都是純粹義務性幫忙
    等語（見原審卷第83頁反面），與被告上開辯詞相符，應認
    與事實相符，堪予採信。依上所述，本件被告賴聰榮固有交
    付2千元予賴建名，並要賴建名支持伊，但被告請賴建名選
    舉時支持，乃一般競選時常有之請託之詞，而被告基於賴建
    名為其遠親，賴建名義務幫忙其競選半月，為答謝賴建名之
    幫忙因而交付賴建名2千元作為車馬費之意，與社會常情並
    無相違，非無可能，且由賴建名係賴聰榮之鐵票以觀，被告
    之交付2千元其意顯非在動搖賴建名之意而選伊，尚難認被
    告所交付2千元予賴建名，其主觀上是行賄之犯意，而約使
    賴建名選伊；客觀上是約使賴建名選伊之對價；從而被告所
    為尚與公職人員選舉罷免法第九十條之一第一項之賄選罪係
    以對於有投票權之人，行求期約或交付賄賂或其他不正利益
    ，而約其不行使投票權或為一定之行使為之構成要件不相符
    合。
五、綜上所述，本院認公訴人所提出之證據，尚有合理之懷疑存
    在，並不足以使本院達成被告有罪之確信，此外，復查無其
    他積極證據足認被告有公訴人所指之對於有投票權之人交付
    賄賂，而約其投票權為一定行使之罪嫌，揆之前開法條及判
    例意旨，即應為被告有利之認定，而對被告為無罪之諭知。
    原審以不能証明被告犯罪，而為無罪判決之諭知，經核並無
    不合，檢察官上訴意旨指摘原判決不當，為無理由，應予駁
    回其上訴。
據上論結，應依刑事訴訟法第三百六十八條，判決如主文。
本案經檢察官李月治到庭執行職務。
中    華    民    國   100    年    3     月    31    日
            刑事第六庭    審判長法  官  李  文  雄
                                法  官  陳  如  玲
                                法  官  蔡 王 金 全
上列正本證明與原本無異。
如不服本判決應於收受送達後十日內向本院提出上訴書狀，其未
敘述上訴理由者，並得於提起上訴後十日內向本院補提理由書 (
均須按他造當事人之人數附繕本)「切勿逕送上級法院」。
                                書記官  金  珍  華
中    華    民    國   100    年    4     月    1     日